ACORDAO-COMPLETO-2526196

ACÓRDÃO 508/2023 ATA 11/2023 - PLENÁRIO

VISTOS, relatados e discutidos estes autos que tratam do monitoramento do Acórdão 1968/2017-TCU-Plenário, decorrente de auditoria operacional realizada com o objetivo de avaliar a preparação do governo federal brasileiro para implementar os Objetivos de Desenvolvimento Sustentável (ODS) ;
ACORDAM os Ministros do Tribunal de Contas da União, reunidos em Sessão do Plenário, ante as razões expostas pelo relator, em:
9.1. considerar ainda em cumprimento a determinação do item 9.1.1 do Acórdão 1968/2017-TCU-Plenário;
9.2. encaminhar cópia deste acórdão à Secretaria de Governo da Presidência da República, informando que o descumprimento injustificado à determinação deste Tribunal pode ensejar a aplicação de multa aos responsáveis; e
9.3. restituir os autos à AudAgroAmbiental, para que prossiga no monitoramento do item 9.1.1 do Acórdão 1968/2017-TCU-Plenário, autorizando, desde já, as diligências e inspeções que se fizerem necessárias.

Monitoramento de acórdão decorrente de auditoria operacional realizada com o objetivo de avaliar a preparação do governo federal brasileiro para implementar os Objetivos de Desenvolvimento Sustentável (ODS).

Secretaria de Governo da Presidência da República.

3. Interessados/Responsáveis: não há.

13.1. Ministros presentes: Bruno Dantas (Presidente), Walton Alencar Rodrigues, Benjamin Zymler, Augusto Nardes (Relator), Aroldo Cedraz, Vital do Rêgo, Jorge Oliveira, Antonio Anastasia e Jhonatan de Jesus.
13.2. Ministros-Substitutos presentes: Augusto Sherman Cavalcanti, Marcos Bemquerer Costa e Weder de Oliveira.

AUGUSTO NARDES

Transcrevo a seguir a instrução lavrada por auditor da então Secretaria de Controle Externo da Agricultura e do Meio Ambiente, atual Unidade de Auditoria Especializada em Agricultura, Meio Ambiente e Desenvolvimento Econômico (AudAgroAmbiental) (peça 37) , que contou com a anuência do diretor da subunidade (peça 38) :
	"INTRODUÇÃO
1.	Trata-se de instrução para averiguar o atendimento da deliberação prolatada no Acórdão 1968/2017-TCU-Plenário, da relatoria do Ministro Augusto Nardes, sob a responsabilidade da Secretaria de Controle Externo da Agricultura e do Meio Ambiente (SecexAgroAmbiental) . O referido Acórdão foi decorrente de auditoria operacional realizada sob a coordenação da SecexAgroAmbiental e com a participação de outras Secretarias do Tribunal de Contas da União (SecexEducação, SecexSaúde, Semag e Semec) , com o objetivo de avaliar a preparação do governo federal brasileiro para implementar os Objetivos de Desenvolvimento Sustentável (ODS) , tratada no âmbito do TC Processo 028.938/2016-0.
HISTÓRICO
2.	Após a realização dos trabalhos de auditoria, o Tribunal prolatou, por meio do Acórdão 1968/2017-TCU-Plenário, determinação para que a SecexAgroAmbiental monitorasse o cumprimento da seguinte deliberação estabelecida naquele Acórdão:
9.1. determinar à Secretaria de Governo da Presidência da República, como Secretaria Executiva da Comissão Nacional para os Objetivos de Desenvolvimento Sustentável, com fulcro no art. 43, inciso I, da Lei 8.443/1992, combinado com art. 250, inciso II, do Regimento Interno do Tribunal de Contas da União e art. 1º da Instrução Normativa Conjunta MP/CGU nº 1 c/c com art. 5º do Decreto 8.892/2016, que apresente, no prazo de 120 dias: 
9.1.1. plano de internalização dos ODS, definindo os processos e as atividades necessárias para esse fim (inclusive aquelas relacionadas à internalização das metas, definição de indicadores nacionais, gestão de risco e controles internos) , bem como os respectivos responsáveis, produtos e prazos;
3.	Em cumprimento à deliberação 9.1.1 do Acórdão 1968/2017-TCU-Plenário, a Secretaria de Governo da Presidência da República (Segov) encaminhou a Nota Técnica (NT) 1/2018/GAB/SNAS/SEGOV-PR (peça 5, p. 2-4) , de 9/1/2018. Por meio desta NT, a Segov informou que a internalização da Agenda 2030 e dos ODS no país requer um esforço de articulação, mobilização e coordenação de ações integradas entre os diferentes níveis de governo e a sociedade civil, sendo que foi instituída a Comissão Nacional para os ODS (CNODS) , pelo Decreto 8.892/2016, para esse fim. Em complemento à NT, a Segov encaminhou o Plano de Ação da Comissão Nacional para os ODS (CNODS) para o biênio 2017/2019, no qual consta ações para a internalização da Agenda 2030 e dos ODS no Brasil. No referido Plano de Ação foram explicitados os objetivos, resultados, produtos, prazos e atores responsáveis por sua execução. O foco principal das ações de internalização contidas no Plano é para adequação das metas e indicadores globais dos ODS à realidade brasileira. 
4.	Quanto à gestão de riscos e controles internos dos processos e das atividades necessárias para a realização do plano de internalização dos ODS, a Segov encaminhou a Portaria Segov 64/2017, que instituiu a sua Política de Gestão de Riscos. Informa, porém, que não houve tempo hábil para consecução de avaliação de gestão de risco no Plano de Ação da CNODS.
5.	 De acordo com a resposta da Segov, o principal mecanismo institucional de governança para a implementação das ações de internalização dos ODS no país é a CNODS. No entanto, cumpre destacar que o Decreto 8.892/2016, que instituiu tal Comissão, foi revogado pelo Decreto 10.179/2019. 
6.	A instrução desta SecexAgroAmbiental na peça 6, a fim de verificar como estava o cumprimento da deliberação 9.1 propôs, com a concordância da unidade (peça 7) , realizar diligência à Secretaria de Governo da Presidência da República para encaminhar documentação e manifestar-se sobre as questões a seguir, relacionadas ao cumprimento da deliberação 9.1.1 do Acórdão 1968/2017-TCU-Plenário:
6.1.	a.1) os resultados da implementação do Plano de Ação da Comissão Nacional para o ODS (CNODS) no período de 2017 a 2019, mais especificamente em relação às ações previstas no Plano para a internalização dos ODS no biênio 2017/2019, inclusive aquelas relacionadas à internalização das metas, definição de indicadores nacionais, gestão de risco e controles internos;
6.2.	a.2) o plano de ação, ou outro instrumento similar, que esteja atualmente em vigor para a internalização da Agenda 2030 e dos ODS no país, em continuidade às ações do Plano de Ação da CNODS para o biênio 2017/2019, com os respectivos responsáveis, produtos e prazos;
6.3.	a.3) qual é o mecanismo institucional de governança atualmente em vigor para a implementação dos ODS e sua internalização no país, visto que o Decreto 10.179/2019 revogou o Decreto 8.892/2016, que instituía a Comissão Nacional para o ODS, que era, até aquele momento, o principal mecanismo institucional de governança para a implementação da Agenda 2030 e dos ODS no Brasil.
7.	Em observância ao pronunciamento da unidade (peça 7) , esta Secretaria promoveu diligência junto à Segov por meio do Ofício 36191/2020-TCU/Seproc (peça 8) , datado de 13/7/2020, recebido pelo órgão diligenciado no dia 17/7/2020 (peça 9) . Em resposta a Segov apresentou as informações e/ou esclarecimentos constantes das peças 14 a 19. 
8.	Na instrução da peça 22, esta SecexAgroAmbiental analisou a resposta da Segov e concluiu que não se podia considerar cumprida a determinação do subitem 9.1 do Acórdão 1968/2017-TCU-Plenário. E lembrou que a Segov informou que o trabalho de harmonização de metas deveria estar concluído até 9/2020 (peça 22, item 22) .
9.	A já referida instrução propôs uma nova diligência à Secretaria de Governo da Presidência da República, já encerrado o prazo, de até 9/2020, dado na resposta da Segov, solicitando esta nova diligência a remessa à Secex AgroAmbiental dos itens constantes no subitem 9.1.1 do Acórdão 1968/2017-TCU-Plenário (peça 22, item 23) . Essa proposta teve a concordância da Unidade (peça 23) .
EXAME TÉCNICO
10.	Em observação ao pronunciamento da unidade (peça 23) , esta Secretaria promoveu diligência junto à Segov por meio do Ofício 9.679/2021-TCU/Seproc (peça 24) , datado de 10/3/2021, recebido pelo órgão diligenciado no dia 11/3/2021 (peça 25) .
11.	Em resposta, a Segov apresentou, intempestivamente, as informações e/ou esclarecimentos constantes das peças 26 a 33. Os principais documentos constantes dos ofícios de resposta da Segov podem ser listados da seguinte forma, no quadro abaixo. Aos documentos constantes na resposta acrescentou-se o da peça 35, obtido através de acesso concedido a esta SecexAgroAmbiental ao Sistema Eletrônico de Informações - SEI. Os documentos com informações substantivas se encontram grifados em negrito:
	Localização
	Documento
	Data

	Peça 26
	Ofício da Segov encaminhando a Nota Técnica 3/2021/DROI/SEAS (SEI PR 2461923) 
	26/3/2021

	Peça 27
	Nota Técnica 3/2021/DROI/SEAS
	23/3/2021

	Peça 28
	Termo Aditivo 1 ao TED - Termo De Execução Descentralizada 1/2019/Gab
	
	Peça 29
	Minuta de Plano de Trabalho 
	
	Peça 30
	Agenda Brasil Sustentável
	
	Peça 31
	Calendário de Oficinas 
	
	Peça 32
	Nota Técnica 8/2020/DROI/SEAS
	27/7/2020

	Peça 33
	Nota Técnica 10/2021/AESP/SEGOV
	22/3/2021

	Peça 35
	Despacho
	25/3/2021

Síntese da resposta
12.	Segue-se uma síntese das peças informativas listadas no quadro acima.
13.	Na Nota Técnica 3/2021, da Secretaria Especial de Articulação Social (SEAS) , aquela unidade afirmou, em síntese e principalmente (peça 27) :
13.1.	na Nota Técnica 8/2020, da SEAS (já constante nos presentes autos na peça 15) , informou-se que (peça 27, p. 1-3) :
13.1.1.	o Parecer 67/2019 da AGU estabeleceu que a Agenda 2030 não possui eficácia normativa vinculante no ordenamento jurídico brasileiro;
13.1.2.	não obstante isso, as políticas públicas integrantes da plataforma do atual Governo convergem em grande parte com os objetivos e as metas estabelecidos na Agenda 2030;
13.1.3.	no ano de 2019, com a mudança de governo e a extinção da CNODS, a governança da Agenda 2030 sofreu alterações. O Decreto 9.980/2019 estabeleceu a competência da SEAS de articular as ações de internalização da Agenda 2030 no âmbito do Governo Federal. A partir da nova configuração de governança, a SEAS iniciou processo de planejamento para acompanhar a implementação da Agenda 2030 e a revisão de processos que estavam em andamento;
13.1.4.	optou-se por realizar um processo de harmonização das metas, a partir das metas globais, com o mínimo de ajustes necessários, mantendo seus principais fundamentos. A SEAS desenvolveu um Plano de Ação que inclui os processos de harmonização das metas; de identificação de metas prioritárias; de consolidação de uma carteira de ações governamentais que contribuem para o alcance dos ODS; e planejamento do acompanhamento das ações no Governo Federal. Para tanto iniciou o projeto Metas ODS com a Escola Nacional de Administração Pública (ENAP) , a ser concluído até 9/2020. No entanto, o advento da pandemia do COVID-19 impossibilitou a realização de oficinas presenciais conforme planejado;
13.2.	em 11/2020 o Termo de Execução Descentralizada (TED) com a ENAP foi prorrogado e o plano de trabalho foi atualizado de forma a tornar o processo de priorização das metas e de formação do portfólio de iniciativas do Governo federal mais participativo. A ENAP garantiu ter desenvolvido, ao longo do ano, ferramentas suficientes para realização do exercício na modalidade virtual (peça 27, p. 3) ;
13.3.	a SEAS elaborou a Estratégia Agenda Brasil + Sustentável, que visa a orientar os órgãos do Poder Executivo na participação do Projeto Metas ODS, e informa sobre as ações a serem desenvolvidas ao longo de 2021, a saber: a) priorização das metas globais de acordo com a realidade nacional; e b) levantamento da atuação do Governo federal em prol do desenvolvimento sustentável e a consolidação de uma carteira de iniciativas a serem acompanhadas (peça 27, p. 3) ;
13.3.1.	os produtos acima farão parte da Agenda Brasil + Sustentável, que pretende congregar as informações sobre as ações do Governo federal em prol do alcance dos ODS, e serão divulgadas à sociedade brasileira e aos demais interessados em plataforma digital específica para esse fim;
13.4.	optou-se por realizar um trabalho de priorização das metas globais da Agenda 2030, mantendo a simplicidade e a comparabilidade internacional, em consonância com iniciativas em andamento do Governo federal, a atual estrutura ministerial e a realidade orçamentária do país. Ao se identificar ações e programas da atual administração convergentes para o alcance dos ODS, será possível identificar iniciativas de destaque e pontos de atenção nas políticas públicas, além de apoiar o trabalho de identificação e construção de indicadores ODS, já iniciado pelo IBGE, que pode ser encontrado no endereço eletrônico: https://odsbrasil.gov.br/ (peça 27, p. 3) ;
13.5.	em 9/2/2021 foi lançado o 'Processo de Identificação de Iniciativas do Governo federal para o Alcance das Metas dos ODS', a fim de anunciar a estratégia 'Agenda Brasil + Sustentável' e convidar órgãos da Administração Pública a participarem do Projeto Metas ODS (peça 27, p. 3) ;
13.6.	o Projeto Metas ODS prevê a realização de 34 oficinas, sendo 2 para cada ODS, de 3/2021 a 6/2021. A primeira oficina tratará da priorização das metas globais, e a segunda da identificação e priorização das iniciativas. Conforme o TED, a ENAP entregará os produtos previstos até 7/2021 (peça 27, p. 4) ; 
13.7.	os produtos das oficinas serão de grande importância para a atração de investimentos para o país, por exemplo como apoio aos esforços da Secretaria do Tesouro Nacional (STN) , que estabeleceu, no Plano Anual de Financiamento 2021, o objetivo de criar um arcabouço ESG (ambiental, social e de governança) , para a emissão de títulos soberanos vinculados ao desenvolvimento sustentável (peça 27, p. 4) ;
13.8.	 cita a Nota Técnica 10/2021/AESP/Segov, que será sintetizada mais adiante (peça 27, p. 4) ;
13.9. 	 a SEAS/SEGOV-PR herdou do governo anterior a estrutura da Comissão Nacional para os Objetivos de Desenvolvimento Sustentável (CNODS) tal como foi criada. Com a sua extinção, estabelecida pelo Decreto 10.179/2019, entendeu-se que as ações poderiam ser conduzidas de forma mais ágil sem depender de um colegiado formalmente instituído.
14.	Na Nota Técnica 8/2020/DROI/SEAS, (já constante nos presentes autos na peça 15) , aquela unidade afirmou, em síntese e principalmente (peças 15 e 32) :
14.1.	o Parecer 67/2019 da AGU estabeleceu que a Agenda 2030 não possui eficácia normativa vinculante no ordenamento jurídico brasileiro (peça 15, p. 4) ;
14.2.	não obstante isso, as políticas públicas integrantes da plataforma do atual Governo convergem em grande parte com os objetivos e as metas estabelecidos na Agenda 2030 (peça 15, p. 4) ;
14.3.	ao Conselho Nacional da Amazônia Legal foram atribuídas diversas competências ligadas à sustentabilidade daquela região, que abrange 60% do território brasileiro (peça 15, p. 4) ;
14.4.	o Governo Federal participou de fóruns de secretários de estado estaduais e na ocasião atualizou os participantes sobre a governança da Agenda 2030 no país e se colocou à disposição para realizar um trabalho conjunto com os secretários estaduais que desejassem implementar os ODS em suas unidades (peça 15, p. 4) ;
14.5.	no ano de 2019, com a mudança de governo e a extinção da CNODS, a governança da Agenda 2030 sofreu alterações. O Decreto 9.980/2019 estabeleceu a competência da Secretaria Especial de Articulação Social (SEAS) de articular as ações de internalização da Agenda 2030 no âmbito do Governo Federal. A partir da nova configuração de governança, a SEAS iniciou processo de planejamento para acompanhar a implementação da Agenda 2030 e a revisão de processos que estavam em andamento (peça 15, p. 5) ;
14.6.	a Secretaria de Controle Interno da Presidência da República (CISET/PR) avaliou o trabalho da Comissão Nacional para os Objetivos de Desenvolvimento Sustentável (CNODS) , com as seguintes conclusões: 
14.6.1.	os membros da CNODS tomaram posse em 26/6/2017 e realizaram 12 reuniões no período de 7/7/2017 a 5/4/2019. A composição da CNODS foi estabelecida pela Portaria 81, publicada no DOU de 13/10/2017, que aprovou o Regimento Interno da CNDOS. No exercício de 2018 foram realizadas 6 reuniões (peça 15, p. 5) ;
14.6.2.	no Eixo 1 de Gestão e Governança, verificou-se o atingimento dos resultados estabelecidos no Plano de Ação para os exercícios de 2017 e 2018, em razão da publicação do Regimento Interno da CNODS, da aprovação e divulgação do Plano de Ação, da elaboração do Relatório de Atividades 2017-2108, da Criação das Câmaras Temáticas 'Parcerias e Meios de Implementação' e do 'Acompanhamento da Agenda 2030 e Integração de Políticas Públicas' (peça 15, p. 5-6) ;
14.6.3.	no Eixo 2, de disseminação da Agenda 2030, constatou-se o alcance dos resultados para o período de 2017 e 2018 por meio da aprovação do Plano de Disseminação da Agenda 2030 (peça 15, p. 6) ;
14.6.4.	no Eixo 3, de internalização, verificou-se que no período de 2017 - 2018 foram efetuados esforços para a definição de metas e indicadores, assim como o alinhamento de 161 das 169 metas globais com o Plano Plurianual 2016-2019. Destacou-se a criação de Agenda ODS no Sistema Integrado de Planejamento e Orçamento - SIOP. As Metas e Indicadores relacionados aos ODS elaborados no período necessitam validação da atual gestão, visto que os instrumentos foram elaborados com base em outra plataforma de governo (peça 15, p. 6) ;
14.6.5.	no Eixo 4, da interiorização, a Segov apresentou um guia de como Estados e Municípios podem construir suas instâncias de governança no âmbito local, realizou eventos a respeito e criou Banco de Boas Práticas (peça 15, p. 6) ;
14.6.6.	no Eixo 5, de acompanhamento e monitoramento, destaca-se a elaboração da Plataforma Digital ODS Brasil (https://ods.ibge.gov.br) , o Relatório de Monitoramento em relação à Agenda 2030 a proposta conceitual de um Observatório Nacional dos ODS e o Relatório Nacional Voluntário sobre os Objetivos de Desenvolvimento Sustentável (RNV) (peça 15, p. 6) .
14.7.	está a ser realizado já há algum tempo um esforço de adequação das metas da Agenda 2030 à realidade brasileira, inicialmente por proposta do Instituto de Pesquisa Econômica Aplicada - IPEA à extinta CNODS. Foram identificados óbices em tal adequação (peça 15, p. 6) . 
14.8.	a lista de 169 metas torna o processo de implementação complexo e pouco focado. O trabalho do IPEA aumentou a quantidade de metas para 175, o que vai na contramão das melhores práticas internacionais. Organizações internacionais ressaltam a necessidade de diminuir o escopo de atuação (peça 15, p. 7) .
14.9.	optou-se por realizar um processo de harmonização das metas, a partir das metas globais, com o mínimo de ajustes necessários, mantendo seus principais fundamentos. A SEAS desenvolve um Plano de Ação que inclui os processos de harmonização das metas; de identificação de metas prioritárias; de consolidação de uma carteira de ações governamentais que contribuem para o alcance dos ODS; e planejamento do acompanhamento das ações no Governo Federal. Para tanto iniciou o projeto Metas ODS com a Escola Nacional de Administração Pública (ENAP) . Estavam previstas oficinas ao longo de 2020 com os ministérios setoriais para a consecução dos objetivos da parceria com a ENAP. No entanto, o advento da pandemia do COVID-19 impossibilitou a realização de oficinas presenciais conforme planejado (peça 15, p. 8) .
14.10.	o trabalho de harmonização de metas, realizado internamente em razão da suspensão das oficinas programadas, será enviado aos Ministérios setoriais para ciência e eventuais sugestões, etapa que deverá ser concluída até 9/2020. Após essa etapa, será possível acompanhar as metas já adotadas nos programas e projetos do Governo brasileiro (peça 15, p. 8) .
15.	Na Nota Técnica 10/2021/AESP/SEGOV, a Assessoria Especial da Secretaria de Governo da Presidência da República afirmou, em síntese e principalmente (peça 33) :
15.1.	o Parecer 67/2019 da AGU estabeleceu que a Agenda 2030 não possui eficácia normativa vinculante no ordenamento jurídico brasileiro (peça 33, p. 1) ;
15.2.	a Secretaria Especial de Articulação Social vem cumprindo o seu papel institucional de materializar os objetivos de desenvolvimento sustentável, à luz da competência institucional da Pasta Ministerial (peça 33, p. 3) ;
15.3.	a própria Resolução da ONU prevê a possibilidade de cada país decidir sobre a forma de implementação da Agenda em seu território, não havendo obrigatoriedade de vinculação da Agenda ao instrumento de planejamento orçamentário (peça 33, p. 3) ;
15.4.	conforme preconiza o Princípio da Reserva do Possível, os recursos são limitados e as necessidades ilimitadas, de forma que não há condições financeiras de o Poder Público atender a todas as demandas sociais. Destaca-se ainda que o Poder Executivo Federal deve conferir integral cumprimento aos mandamentos constitucionais, inclusive os contidos na Emenda Constitucional 95/2016 que versam sobre o 'Teto de Gastos Públicos que asseveram o objetivo de equilibrar as contas públicas por meio deum rígido mecanismo de controle de gastos (peça 33, p. 3-4) ;
15.5.	não obstante as limitações orçamentárias, a Secretaria Especial de Articulação Social da Secretaria de Governo da Presidência da República continua realizando ações, a fim de materializar a contento os objetivos de desenvolvimento sustentável (peça 33, p. 4) .
Análise da resposta
16.	Reproduz-se agora, por comodidade, o texto pelo qual se deve analisar a resposta acima. O presente processo tem como objetivo monitorar o cumprimento da determinação que se segue:
Acórdão 1968/2017-TCU-Plenário: (...) 
9.1. determinar à Secretaria de Governo da Presidência da República, como Secretaria Executiva da Comissão Nacional para os Objetivos de Desenvolvimento Sustentável, com fulcro no art. 43, inciso I, da Lei 8.443/1992, combinado com art. 250, inciso II, do Regimento Interno do Tribunal de Contas da União e art. 1º da Instrução Normativa Conjunta MP/CGU nº 1 c/c com art. 5º do Decreto 8.892/2016, que apresente, no prazo de 120 dias: 
9.1.1. plano de internalização dos ODS, definindo os processos e as atividades necessárias para esse fim (inclusive aquelas relacionadas à internalização das metas, definição de indicadores nacionais, gestão de risco e controles internos) , bem como os respectivos responsáveis, produtos e prazos; (...) 
17.	Na presente instrução se analisa a resposta à terceira comunicação desta Corte de Contas aos órgãos do Poder Executivo envolvidos com o alcance dos Objetivos de Desenvolvimento Sustentável. A primeira se referiu à própria resposta da Segov ao Acórdão logo acima citado, e consta na peça 5, datada de 9/1/2018. Tal resposta foi analisada por esta SecexAgroAmbiental na instrução da peça 6, a qual concluiu por propor o envio de diligência à Segov para obter informações sobre: o resultado da implementação do Plano de Ação da CNODS no período de 2017 a 2019; o plano de ação para a internalização dos ODS; e sobre o mecanismo institucional de governança para sua implementação dos ODS.
18.	A resposta da Segov à diligência proposta logo acima mencionada consta das peças 14 a 19, data de 5/8/2020, e foi analisada na instrução da peça 22. Esta última instrução concluiu que, tendo em vista que a Segov informou que o trabalho de harmonização de metas deveria estar concluído até 9/2020, cabia nova diligência a inquirir sobre os resultados desse trabalho.
19.	A resposta da Segov veio através dos documentos das peças 26 a 33, dos quais os mais relevantes foram sintetizados anteriormente nesta instrução, e que se analisa agora. 
20.	O que motivou a diligência cuja resposta agora se analisa foi a informação de que, quando da resposta anterior da Segov, certas iniciativas no tocante às ODS iriam se concluir apenas no futuro, nomeadamente em 9/2020 (subitem 14.10 acima) . Já passado esse prazo, verificam-se as iniciativas da Segov no tocante aos ODS.
21.	Em resposta, a SEAS/Segov informou que elaborou a Estratégia Agenda Brasil + Sustentável, que visa a orientar os órgãos do Poder Executivo na participação do Projeto Metas ODS, e lançou o 'Processo de Identificação de Iniciativas do Governo federal para o Alcance das Metas dos ODS', a fim de anunciar a estratégia 'Agenda Brasil + Sustentável' (subitens 13.3 e 13.5 acima) . Esse Projeto Metas ODS prevê a realização de 34 oficinas, sendo 2 para cada ODS, de 3/2021 a 6/2021. Deveria estar concluído até 7/2021.
22.	Observe-se que a Nota Técnica 8 (peça 32) já constava dos presentes autos (na peça 15) e já tinha sido sintetizada e analisada na instrução da peça 22.
23.	Quanto ao Princípio da Reserva do Possível, pode-se fazer a seguinte observação. Referido princípio se refere a necessidades supostamente ilimitadas (item 15.4 acima) . Embora se possa debater em termos gerais se as necessidades sociais são ilimitadas, deve-se informar que os ODS representam o conjunto de compromissos acordados por 193 países em direção a um mundo mais justo, igualitário e sustentável. 
24.	Para se tomar apenas um exemplo, veja-se a meta 1.2 - 'até 2030, reduzir pelo menos à metade a proporção de homens, mulheres e crianças, de todas as idades, que vivem na pobreza, em todas as suas dimensões, de acordo com as definições nacionais' (peça 36, p. 4) . O ideal, é claro, seria zerar a pobreza imediatamente. Mas a meta acordada não foi essa. Foi tomar quinze anos para diminuir à metade a quantidade de pessoas vivendo em pobreza. Ou seja, o estabelecimento desses objetivos não transparece uma ambição infinita. Pelo contrário, os ODS podem ser vistos como um esforço de moderar as ambições sociais e satisfazê-las de maneira concreta. Além disso, é possível identificar a convergência dos ODS quanto a diversos dispositivos constitucionais e legais vigentes no ordenamento jurídico brasileiro.
25.	Quanto ao aspecto alegadamente não vinculante da Agenda 2030, cabe citar em extensão a peça 141 do TC Processo 028.938/2016-0 (Relatório de Auditoria na preparação do governo federal brasileiro para implementação dos Objetivos do Desenvolvimento Sustentável (ODS) : 
8.	 A Agenda 2030 é uma declaração da Assembleia Geral das Nações Unidas, aprovada pelos seus países-membros por unanimidade
9. O fato de não se tratar de um tratado internacional vinculativo não lhe tira a juridicidade, em razão da aplicação de normas gerais de Direito Internacional e do estabelecimento de um consenso político sobre questões de interesse coletivo (Borges, 2015) . De acordo com Malanczuk (2004) , os costumes e os princípios gerais de direito são fontes primárias do Direito Internacional. Dessa maneira, mesmo que não seja um tratado em seu sentido técnico, a Agenda 2030 produz efeitos jurídicos.
10. Segundo a doutrina, as declarações são consideradas soft law, pois enunciam preceitos que incentivam certas condutas, mas sem cominar sanções para o seu descumprimento. Esse tipo de norma internacional (soft law) costuma estabelecer recomendações e servir de balizas de seu comportamento dos governos dos países signatários, diante de preceitos tidos como politicamente relevantes pela sociedade internacional (Mazzuoli, 2014; Malanczuk, 2004) .
11. Nesse sentido, a Agenda 2030 concretiza um amplo consenso da comunidade internacional sobre princípios éticos e desafios globais a serem enfrentados de forma coletiva, de forma que possui uma forte e inegável força moral junto às nações signatárias.
12. Pode-se fazer um paralelo das normas de soft law do direito internacional com as normas constitucionais programáticas do direito interno. Essas normas programáticas enunciam princípios e objetivos a serem buscados, mas sem prever sanções específicas para o seu descumprimento, o que não lhes retira a juridicidade e o efeito sobre os gestores públicos (Borges, 2015) . No entanto, a existência dessas normas dá sentido e valor ao restante do texto constitucional, e impede - juridicamente - a atuação governamental que lhe seja diretamente contraditória. As declarações internacionais, como a Agenda 2030, têm esse efeito.'
26.	A AGU afirmou que os ODS não têm efeito vinculante. Mas quanto a isso se pode considerar o seguinte. A Agenda 2030 não possui eficácia vinculante, por isso é considerada pelo Direito Internacional como Soft Law. Porém o Estado brasileiro, não o governo, adotou o documento (Agenda 2030) em que simbólica e diplomaticamente comunicou ao mundo o compromisso de que o Estado tomaria medidas para implementar os ODS. O fato de não terem efeito vinculante não reduz os ODS a uma mera opção. Mantém-se o compromisso da consecução de tais objetivos pelo Estado brasileiro, diante da Comunidade Internacional.
27.	Já por duas respostas seguidas, analisadas na instrução da peça 22 e na presente instrução, a Segov informa que optou por concretizar a determinação do subitem 9.1.1 do Acórdão 1968/2017-TCU-Plenário através de um ajuste com a ENAP. O resultado desse ajuste deveria estar encerrado no final em 9/2020 (item 18 acima) , depois adiado para 7/2021 (subitem 13.6 acima) . Ou seja, não constam nos presentes autos os elementos requeridos no subitem 9.1.1 do Acórdão 1968/2017-TCU-Plenário, como plano de internalização dos ODS, responsáveis, produtos e prazos, mas a Segov afirmou por diversas vezes estar comprometida com sua elaboração, inclusive com um prazo para tanto, ultimamente fixado para 7/2021. 
28.	Observe-se que houve mais um desenvolvimento na área organizacional. O Decreto 9.980/2019 foi revogado pelo Decreto 10.591/2020, de 24/12/2020. Se o revogado Decreto 9.980/2019, após extinta a CNODS, ainda atribuía a uma unidade da Administração (a Secretaria Especial de Articulação Social) providências no tocante aos ODS, o atual Decreto 10.591/2020 não se refere expressamente aos mesmos. Isso pode resultar em um enfraquecimento da institucionalização dos ODS dentro do Governo brasileiro, o que pode ser compensado por elementos como os determinados pelo TCU na deliberação 9.1.1 do Acórdão 1968/2017-TCU-Plenário.
29.	Apesar das ações tomadas pelo executivo, não há evidências do atendimento da deliberação em sua totalidade (plano de internalização dos ODS, definindo os processos e as atividades necessárias para esse fim, inclusive aquelas relacionadas à internalização das metas, definição de indicadores nacionais, gestão de risco e controles internos) . O projeto de parceria com a ENAP semelha ser somente para harmonização das metas, que consiste em uma das etapas da internalização. Faltam, no entanto, a definição de indicadores nacionais, a gestão de risco e a existência de controles internos. A deliberação pode ser considerada em cumprimento, sendo necessário um acompanhamento da sua implementação. Propõe-se, portanto, um novo monitoramento para avaliar o cumprimento completo da determinação.
30.	Observe-se, por pertinente, que também tramita nesta Corte de Contas o TC Processo 034.368/2018-3 - Monitoramento para averiguar o atendimento das deliberações prolatadas no Acórdão 709/2018-TCU-Plenário, de relatoria do Ministro Augusto Nardes. O referido Acórdão foi decorrente de auditoria coordenada realizada pela Secretaria de Controle Externo da Agricultura e do Meio Ambiente (SecexAgroAmbiental) , com o objetivo de avaliar a presença de estruturas de governança no Governo Federal para implementar a Agenda 2030 e a meta 2.4 dos Objetivos de Desenvolvimento Sustentável (ODS) no Brasil. Referido processo tem objeto semelhante ao dos presentes autos.
CONCLUSÃO
31.	Conclui-se, portanto, que algumas medidas ainda estão sendo implementadas, no sentido de cumprir a determinação contida no subitem 9.1.1 do Acórdão 1968/2017-TCU-Plenário. Considerando-se que a Agenda 2030 é um compromisso de longo prazo, propõe-se novo monitoramento para avaliar o atendimento completo da determinação, na forma da proposta de encaminhamento abaixo.
PROPOSTA DE ENCAMINHAMENTO
32.	Diante do exposto, submetem-se os autos à consideração superior, propondo:
	a) determinar à Secretaria de Governo da Presidência da República que, no prazo de 180 (cento e oitenta) dias, informe as medidas adotadas para cumprir o item 9.1.1 do Acórdão 1968/2017-TCU-Plenário;
	b) autorizar a abertura de novo processo de monitoramento, para verificar o cumprimento da determinação acima;
	c) encaminhar cópia do Acórdão à Secretaria de Governo da Presidência da República; 
	d) apensar o presente processo ao processo originário Processo 028.938/2016-0, de acordo com o inciso II do art. 5º da Portaria - Segecex 27/2009 e o item 64.2 dos Padrões de Monitoramento."
2.	Por meio do pronunciamento transcrito a seguir (peça 39) , o titular daquela unidade técnica concordou com o mérito das análises do auditor, porém divergiu quanto à proposta de encaminhamento.
"Trata-se do primeiro monitoramento do item 9.1 do Acórdão 1968/2017-TCU-Plenário, da relatoria do Ministro Augusto Nardes (TC Processo 028.938/2016-0) , que julgou a auditoria operacional sobre a preparação do governo federal para implementar os Objetivos de Desenvolvimento Sustentável (ODS) . Quanto aos itens 9.2 e 9.3 do acórdão, seu monitoramento cabe à Secretaria de Macroavalição Governamental (Semag) , conforme determina o item 9.5 do aresto.
2.	Na instrução do auditor, conclui-se que 'algumas medidas ainda estão sendo implementadas, no sentido de cumprir a determinação contida no subitem 9.1.1 do Acórdão 1.968/2017' (item 31 da peça 37) . O pronunciamento da subunidade foi de acordo com a instrução de mérito.
3.	Embora concorde no mérito com as análises do auditor, divirjo quanto à proposta de encaminhamento, haja vista o não cabimento de novas determinações no caso dos autos, e a necessidade de indicar, na proposta, o status de cumprimento ou implementação das deliberações monitoradas.
4.	Com base no exposto, submeto os autos à consideração superior, com as seguintes propostas de encaminhamento:
a)	considerar em cumprimento a determinação do item 9.1.1 do Acórdão 1968/2017-TCU-Plenário;
b)	encaminhar cópia do acórdão que vier a ser adotado neste monitoramento à Secretaria de Governo da Presidência da República;
c) restituir os autos à SecexAgroAmbiental, para que prossiga no monitoramento do item 9.1.1 do Acórdão 1968/2017-TCU-Plenário."
	
	É o Relatório.

não há.

Não atuou.

MONITORAMENTO. AUSÊNCIA DE APRESENTAÇÃO DO PLANO DE INTERNALIZAÇÃO DOS OBJETIVOS DE DESENVOLVIMENTO SUSTENTÁVEL (ODS). AÇÕES NÃO CONCRETIZADAS EM ANDAMENTO. DETERMINAÇÕES DO ACÓRDÃO 1.968/2017-TCU-PLENÁRIO CONSIDERADAS AINDA EM CUMPRIMENTO. RESTITUIÇÃO DOS AUTOS PARA CONTINUIDADE DO MONITORAMENTO.

MONITORAMENTO (MON)

Unidade de Auditoria Especializada em Agricultura, Meio Ambiente e Desenvolvimento Econômico (AudAgroAmbiental).

Trata-se do monitoramento do Acórdão 1968/2017-TCU-Plenário, decorrente de auditoria operacional realizada com o objetivo de avaliar a preparação do governo federal brasileiro para implementar os Objetivos de Desenvolvimento Sustentável (ODS) , tratada no âmbito do TC Processo 028.938/2016-0.
2.	Transcrevo a seguir o teor da determinação objeto deste monitoramento:
9.1. determinar à Secretaria de Governo da Presidência da República, como Secretaria Executiva da Comissão Nacional para os Objetivos de Desenvolvimento Sustentável, com fulcro no art. 43, inciso I, da Lei 8.443/1992, combinado com art. 250, inciso II, do Regimento Interno do Tribunal de Contas da União e art. 1º da Instrução Normativa Conjunta MP/CGU nº 1 c/c com art. 5º do Decreto 8.892/2016, que apresente, no prazo de 120 dias: 
9.1.1. plano de internalização dos ODS, definindo os processos e as atividades necessárias para esse fim (inclusive aquelas relacionadas à internalização das metas, definição de indicadores nacionais, gestão de risco e controles internos) , bem como os respectivos responsáveis, produtos e prazos;
3.	A então Secretaria de Controle Externo da Agricultura e do Meio Ambiente (SecexAgroAmbiental) , atual Unidade de Auditoria Especializada em Agricultura, Meio Ambiente e Desenvolvimento Econômico (AudAgroAmbiental) , apurou que a Secretaria de Governo da Presidência da República (Segov) , por intermédio da Secretaria Especial de Articulação Social (SEAS) , ainda em 2020, elaborou a estratégia "Agenda Brasil + Sustentável", com a finalidade de orientar os órgãos do Poder Executivo na participação do Projeto Metas ODS, no âmbito da qual as seguintes ações estavam previstas para serem desenvolvidas ao longo de 2021: (i) priorização das metas globais de acordo com a realidade nacional; e (ii) levantamento da atuação do Governo federal em prol do desenvolvimento sustentável e a consolidação de uma carteira de iniciativas a serem acompanhadas.
4.	No entanto, em 24/12/2020, foi publicado o Decreto 10.591, revogando o Decreto 9.980/2019, que atribuía à Secretaria Especial de Articulação Social (SEAS) as providências no tocante aos ODS. O atual Decreto 10.591/2020 não se refere expressamente a essas atribuições, o que pode resultar em um enfraquecimento da institucionalização dos ODS dentro do Governo brasileiro.
5.	Ainda assim, em 9/2/2021, a SEAS lançou o "Processo de Identificação de Iniciativas do Governo federal para o Alcance das Metas dos ODS", a fim de anunciar a estratégia "Agenda Brasil + Sustentável". Esse Projeto Metas ODS previa a realização, em parceria com a Escola Nacional de Administração Pública (ENAP) , de 34 oficinas, sendo 2 para cada ODS, de 3/2021 a 6/2021. Por conseguinte, o projeto deveria estar concluído até 7/2021, contudo não há notícia da sua consecução.
6.	Feito esse breve resumo, constata-se que, apesar das ações tomadas pelo executivo, não há evidências do atendimento da deliberação em sua totalidade (plano de internalização dos ODS, definindo os processos e as atividades necessárias para esse fim, inclusive aquelas relacionadas à internalização das metas, definição de indicadores nacionais, gestão de risco e controles internos) . O projeto de parceria com a ENAP semelha ser somente para harmonização das metas, que consiste em uma das etapas da internalização. Faltam, ainda, a definição de indicadores nacionais, a gestão de risco e a instituição dos respectivos controles internos. 
7.	Desse modo, acompanho a proposta do titular da AudAgroAmbiental, no sentido de considerar a deliberação ainda em cumprimento, sendo necessário novo monitoramento para verificar sua completa implementação.
8.	Por fim, cabe registrar que também tramita nesta Corte de Contas o TC Processo 034.368/2018-3, que trata de Monitoramento para averiguar o atendimento das deliberações prolatadas no Acórdão 709/2018-TCU-Plenário, também de minha relatoria, decorrente de auditoria coordenada realizada pela AudAgroAmbiental, com o objetivo de avaliar a presença de estruturas de governança no Governo Federal para implementar a "Agenda 2030" e a meta 2.4 dos Objetivos de Desenvolvimento Sustentável (ODS) no Brasil. Referido processo ainda se encontra em instrução na unidade técnica e possui objeto parcialmente semelhante ao dos presentes autos.
	Ante o exposto, VOTO por que este Colegiado adote a minuta de acórdão que ora submeto à aprovação.
TCU, Sala das Sessões, em 23 de março de 2023.
Ministro JOÃO AUGUSTO RIBEIRO NARDES 
Relator